最高法院刑事判決　　　　　　　九十六年度台上字第二五二號
上　訴　人　甲○○
上列上訴人因搶奪案件，不服台灣高等法院台中分院中華民國九
十五年十月十七日第二審判決（九十五年度上訴字第一八一五號
，起訴案號：台灣苗栗地方法院檢察署九十五年度偵字第二○四
八號），提起上訴，本院判決如下：
    主  文
原判決撤銷，發回台灣高等法院台中分院。
    理  由
本件原判決認定上訴人甲○○基於概括之犯意，(1)、於民國九十
四年十一月一日六時許，在苗栗縣苗栗市水源里聯合天地社區前
，搭乘楊雲竹之計程車至同市○○路「非凡遊藝場」前，即向楊
雲竹詐稱欲借用手機以聯絡友人送車資前來等語，使楊雲竹陷於
錯誤而交付手機一支後，即趁機逃逸，並詐得等同於車資新台幣
（下同）二百八十元價值之財產上不法利益。(2)、上訴人又於九
十五年三月三十日十七時二十五分許，在同市○○路「阿秋遊藝
場」前，搭乘丙○○之計程車至同路五九六號處，仍以同前詐詞
使丙○○陷於錯誤而交付手機一支後，即趁機逃逸，並詐得等同
於車資一百八十元價值之財產上不法利益。(3)、上訴人又於同（
三十）日二十二時五十分許，在苗栗縣聯合天地社區前，搭乘乙
○○之計程車至同縣公館鄉鶴崗村八十之一號後，即藉口要下車
找人而趁隙逃逸，因而詐得等同於車資三百元價值之財產上不法
利益。(4)、上訴人復於九十五年四月三日十四時三十分許，在同
縣苗栗市○○路上搭乘何天貴之計程車至同市○○路「ＩＤ４遊
藝場」，又轉至同市○○街「豪鑽遊藝場」，再轉至同市聯合天
地社區前，即藉口要下車找人而趁隙逃逸，因而詐得等同於車資
二百四十五元價值之財產上不法利益。(5)、上訴人再於同年月五
日十八時許，在同市○○路國華大樓前，搭乘丁○○○之計程車
至苗栗縣政府「潛水艇遊樂場」前，即藉口要下車找人而趁隙逃
逸，因而詐得等同於車資一百二十五元價值之財產上不法利益。
(6)、上訴人又於翌（六）日十四時許，在同市○○路七十一號前
，復搭乘丁○○○之計程車至同市嘉盛里文昌廟前，即藉口下車
找人，請丁○○○等候約一小時後，轉而要求丁○○○載往同市
嘉盛里嘉盛五十五之十一號處，仍藉詞要下車找人。鄧女發現上
訴人即係先前乘車未付錢之騙徒，即以手機聯絡同行支援。詎上
訴人下車後竟起搶奪之犯意，趁鄧女正在打電話而疏於防備之際
，搶走鄧女所有之手機一支後逃逸，並詐得等同於車資之不法利
益等情。因而撤銷第一審判決，改判依牽連犯關係從一重論處上
訴人意圖為自己不法之所有，而搶奪他人之動產罪刑，固非無見
。
惟查：(一)、按連續犯行為之開始，雖在另一犯罪有期徒刑執行完
畢以前，但其行為之終了，若在該另一犯罪有期徒刑執行完畢後
五年以內，仍應構成累犯。原判決事實欄記載上訴人曾因違反毒
品危害防制條例案件，經法院判處有期徒刑三月確定，於九十五
年三月五日執行完畢。倘若無訛，則上訴人雖自上述有期徒刑執
行前之九十四年十一月一日起，開始連續犯本件詐欺取財罪及詐
欺得利罪，但其連續行為之終了係分別在九十五年三月三十日（
連續詐欺取財部分），及九十五年四月六日（連續詐欺得利部分
）；且上訴人復於九十五年四月六日又另犯上述搶奪罪，均在前
述有期徒刑執行完畢五年以內，依上說明，本件上訴人所犯上述
各罪均應論以累犯。乃原判決竟以上訴人非於有期徒刑執行完畢
後，再犯本件各罪，而認不構成累犯，依上說明，自有判決不適
用法則之違誤。(二)、按修正前刑法第五十五條後段規定「犯一罪
而其方法或結果之行為犯他罪名者」，即學說上所稱之「牽連犯
」，係指行為人主觀上意欲犯某罪，但其實施犯罪之方法，或其
實施犯罪之結果，又觸犯行為人目的行為以外之其他罪名而言。
是以判斷行為人所犯數罪之行為間，究竟有無方法結果之牽連關
係存在，除應考量行為人之主觀犯意外，並須參酌行為時客觀之
事實以為斷，亦即數行為間，除其犯意應連貫外，並須在客觀上
其方法或結果行為，與其犯罪目的之行為，具有不可分離之直接
密切關係，始足以成立牽連犯。原判決於理由二內說明「上訴人
所為係犯刑法第三百三十九條第一項、第二項，及第三百二十五
條第一項之罪。其多次詐欺取財及詐欺得利犯行，時間緊接，所
犯罪名相同，顯係基於概括之犯意為之，均為連續犯，應依刑法
第五十六條之規定，均以一罪論。而上開詐欺得利、詐欺取財二
罪間，與九十五年四月六日之詐欺得利與搶奪二罪間，分別有手
段與目的間之牽連關係，依先連續後牽連之法則，本件被告犯罪
之初，即意在取得被害人手機，即應從一重依搶奪罪處斷」云云
（見原判決第三頁第十二行至第十八行）。惟查上訴人主觀上縱
有詐取被害人手機之意念，但就客觀上而言，其犯上述「詐欺取
財罪」所實施之犯罪方法（即佯稱借用手機打電話聯絡友人），
與其向各該司機詐得等同於車資之不法利益所犯之「詐欺得利罪
」之間，究竟如何具有不可分離之直接密切關係存在？如何認定
其間具有手段（或方法）與目的（或結果）之牽連關係？似不無
疑竇。原判決對此未詳加剖析闡述明白，遽謂上訴人所犯上開詐
欺得利、詐欺取財二罪間，具有手段與目的間之牽連關係云云，
尚嫌理由不備。又原判決同上理由復說明：上訴人於九十五年四
月六日所犯之詐欺得利罪（即搭乘丁○○○之計程車而不付車資
部分）與搶奪罪（即奪取鄧女之手機部分）之間亦具有手段與目
的之牽連關係……上訴人犯罪之初，即意在取得被害人之手機，
即應從一重依搶奪罪處斷」云云。然依原判決事實欄之記載，上
訴人係於搭乘鄧女之計程車而不付車資後，經鄧女認出上訴人係
騙徒而以手機聯絡同行支援時，上訴人始萌搶奪之犯意，而趁隙
搶走鄧女之手機。是原判決上開理由之說明（即上訴人犯罪之初
，即意在取得鄧女之手機），似與其上述事實欄之記載（即上訴
人下車時始起搶奪之犯意而搶走鄧女之手機），彼此互相齟齬。
且上訴人主觀上縱有搶奪鄧女手機之意念，但就客觀上而言，其
犯「搶奪罪」所實施之方法（即趁隙奪取鄧女之手機），與其所
犯「詐欺得利罪」（即向鄧女詐得等同於車資之不法利益）之間
，究竟如何具有不可分離之直接密切關係？如何認定二者之間具
有手段（或方法）與目的（或結果）之牽連關係？亦有疑竇。原
判決對此亦未詳予剖析論述明白，遽謂上訴人所犯上開詐欺得利
罪與搶奪罪之間，亦具有手段與目的間之牽連關係，應從一重依
搶奪罪處斷云云，亦有理由不備之可議。(三)、原判決以上訴人於
九十五年四月六日，搭乘丁○○○之計程車不付車資即趁隙逃逸
等情，認其詐得等同車資之不法利益，而就此部分併論以詐欺得
利罪。但其對於上訴人此部分究竟詐得不法利益之價值（即車資
）若干？並未於事實欄內詳加認定記載明白，遽論以上開罪名，
亦失依據。上訴意旨雖未指摘及此，然以上均係本院得依職權調
查之事項，應認原判決有撤銷發回更審之原因。
據上論結，應依刑事訴訟法第三百九十七條、第四百零一條，判
決如主文。
中　　華　　民　　國　九十六　年　　一　　月　 十二 　日
                      最高法院刑事第四庭
                          審判長法官  吳　雄　銘
                                法官  池　啟　明
                                法官  郭　毓　洲
                                法官  韓　金　秀
                                法官  黃　梅　月
      本件正本證明與原本無異
                                      書  記  官
中　　華　　民　　國　九十六　年　　一　　月　 十六 　日
                                                      Ｅ
